最高法院民事判決　　　　　　　　　　　　　　　　九十一年度台上字第四七六號
　　上　訴　人　己○○
　　　　　　　　丁○○
　　　　　　　　辛○○
　　　　　　　　乙○○
　　　　　　　　戊○○
　　　　　　　　丙○○
　　　　　　　　庚○○
　　　　　　　　甲○○
　　共　　　同
　　訴訟代理人　廖修譽律師
　　被 上 訴人　國防部中山科學研究院
　　法定代理人　陳友武
　　訴訟代理人　黃鴻圖律師
　　複 代 理人　林玠民律師
右當事人間請求給付資遣費事件，上訴人對於中華民國八十九年四月五日台灣高等法
院第二審判決（八十八年度重勞上字第六號），提起上訴，本院判決如左：
    主  文
原判決廢棄，發回台灣高等法院。
    理  由
本件上訴人主張：伊原服務於被上訴人處，依被上訴人民國八十五年二月六日（八五
）蓮茂字第○一六一三號院令，其聘僱人員所簽契約為「不定期契約」，享有退休、
資遣等各項權益，各類人員退休金、資遣費悉應照規定辦理。同年六月兩造簽定同意
書，同意八十五年度已簽契約效力延長一年至八十六年六月三十日，俟新契約經法定
程序核定後，自核定日起再重新簽定新契約，原簽約人如對新契約不滿意者，自新契
約生效日前一日與被上訴人終止聘僱關係，並依法定程序資遣或退休。詎八十七年六
月間，被上訴人於正式契約未簽訂前，竟強硬要求上訴人簽立八十八年度臨時勞動契
約書，否則，即於六月三十日自動終止契約，強制辦理離職。上訴人辛○○、丁○○
、乙○○三人不得已於八十七年六月三十日離職；己○○於同年七月二十四日離職；
戊○○、庚○○、丙○○、甲○○四人雖委託三十四位審查代表訂立勞動契約，但甲
○○旋於八十七年八月二十七日、戊○○於八月二十九日撤銷該委託，並分別於同年
十月六日及十月一日離職，丙○○亦於同年九月十五日撤銷委託，於同年十二月三日
離職；未撤銷委託之庚○○，則於同年八月三十一日離職。是雙方僱傭關係既經終止
，被上訴人自應依約即聘書第十二條及同意書約定給付上訴人庚○○退職金新台幣（
下同）二百四十七萬四千一百十八元；給付其餘上訴人資遣費依序為：己○○二百六
十二萬一千三百三十九元、丁○○二百零四萬九千五百五十元、辛○○二百二十七萬
七千一百三十八元、乙○○一百二十八萬八千六百元、戊○○二百五十四萬一千二百
八十元、丙○○三百二十四萬三千五百二十八元、甲○○一百六十一萬二千一百七十
元及各自起訴狀繕本送達翌日（八十七年十一月二十三日）起加付法定遲延利息。求
為命被上訴人如數給付各該金額本息之判決（第一審判命被上訴人給付己○○一百十
二萬九千七百九十五元、丁○○八十八萬八千七百五十元、辛○○八十八萬八千七百
五十元、乙○○五十一萬九千零九十五元、庚○○九十九萬一千七百十元、戊○○九
十七萬七千一百二十元、丙○○一百三十二萬二千二百八十元、甲○○八十三萬六千
九百五十五元及各自八十七年十二月二十三日起加付法定遲延利息，駁回己○○等上
訴人之其餘請求。上訴人就第一審判決其敗訴部分，未聲明不服）。
被上訴人則以：伊與上訴人間均以定期性一年一簽之方式簽訂僱傭契約。其中己○○
、丁○○、辛○○及乙○○（下稱己○○等四人），原簽訂之契約於八十七年六月三
十日屆期，因不願簽訂新約而離職；另庚○○、戊○○、丙○○及甲○○（下稱庚○
○等四人），於原契約期限屆至後曾與伊簽訂臨時勞動契約書，嗣新協議之「聘僱人
員工作規則」經國防部核准及送請桃園縣政府核備後，原應再換簽新勞動契約，但該
四人卻中途解約自請辭職。依雙方約定經伊頒佈之管理作業規定，上訴人均未符合資
遣之條件，自無由請領資遣費、退職金等語。資為抗辯。
原審廢棄第一審所為上訴人勝訴部分之判決，改判駁回其訴，無非以：查兩造間歷年
來僱傭關係均係以每年換約「一年一簽」之方式繼續至前述上訴人離職時止，為兩造
所不爭，且有上訴人八十五年六月間所簽同意書及八十六年六月間所簽聘書可稽。觀
之上訴人於八十六年六月間所簽最後一次聘書均記載「本聘書有效期間自八十六年七
月一日至八十七年六月三十日，約期屆滿效力終止」，足認八十七年七月一日前兩造
如未再訂立新約，依兩造明示之意，原契約效力即應終止。而己○○等四人迄未再與
被上訴人簽訂新約，為兩造所不爭；庚○○等四人雖與被上訴人簽立八十八年臨時勞
動契約，然於被上訴人所訂「聘任及僱用人員工作規則」及「各職類聘僱人員管理作
業程序」經桃園縣政府核備，並經公告後，原應依其規定辦理勞動契約簽約事宜，新
契約之效力，並追溯至八十七年七月一日。嗣戊○○、丙○○、甲○○三人未簽立正
式契約即陸續撤銷委託相繼離職，為其所自承；庚○○係不耐新正式契約未核定乃斷
然辭職，均有辭職預告書可考。是庚○○等四人既因辭職而未簽立正式契約，核與被
上訴人原訂頒之「科技人員管理作業程序」第二十六條及「僱用技術員管理作業程序
」第四十五條所定「服務單位因故不予續聘」之資遣條件即屬不符，殊難憑以請求資
遣費。至庚○○主張依聘書第十二條約定，被上訴人應發給退職金云云。因聘書第十
二條已特別載明：（退職金核發辦法另行研定），並於聘書第十六條約明：十年退職
金等項因屬行政院權責，在未核定前，本院（被上訴人）仍按現行「科技人員管理作
業程序」辦理。而被上訴人之退職金核發辦法迄未訂定，為兩造所不爭，且「科技人
員管理作業程序」規定科技聘任人員並無「退職金」規定，該庚○○據以請求被上訴
人給付退職金及等同於資遣費之退職金，自屬無據，此外，上訴人依八十五年六月間
之同意書約定，請求被上訴人給付資遣費，經核亦非有理，從而，上訴人請求被上訴
人給付資遣費（退職金）均屬不應准許等詞。為其判斷之基礎。
查上訴人曾主張，上訴人均服務於被上訴人處多年，依被上訴人於八十五年二月六日
之（八五）蓮茂字第一六一三號令重申：本院聘僱人員簽約方式雖為定期性「一年一
簽」，但其契約時間從未間斷，依勞基法解釋之精神，本院聘僱人員所簽契約，應視
為「不定期契約」，其前後年資採計為連續服務年資，並據以核發資遣費、退休（職
）金或撫恤金。可知雙方之僱傭關係並非期滿即當然終止等語（見一審卷第一宗五、
一四、一五頁；原審卷九四、九五頁）。原審就此關係上訴人權益甚鉅之重要攻擊方
法，疏未表示其取捨意見，遽認雙方之僱傭關係於約期屆滿時終止，而為不利於上訴
人之判決，顯有判決不備理由之違法。其次，被上訴人雖提出己○○等四人之離職報
告書，惟被上訴人於八十七年六月二十日（八七）蓮萌字第七四０一號令示：「五、
至八十七年六月三十日仍未簽約人員，……一律於八十七年六月三十日辦理離職手續
，未辦理手續者，由各二級單位主管於是日下班前收繳其識別證（車證），八十七年
七月一日不准再進入營區……。」等旨（見一審卷第二宗一七頁）。似不符其訂頒之
「科技人員管理作業程序」第二十三條第一項規定「所簽聘期屆滿，意欲辭職時，應
於二個月前提出辭職報告書，並檢附「離職約談紀錄表及離職原因調查表」，……，
按行政系統呈送核辦，奉准後……，辦理離職手續。」之程序，則被上訴人之聘僱人
員，其離職程序究應依何項規定辦理？是否以被上訴人執有己○○等四人之離職報告
書即謂被上訴人有於該四人約期屆滿不予續聘之意思？非無斟酌之餘地。果真如此，
依被上訴人之聘書第十二條約定，似仍應核發退職金或依第十三條之約定核發資遣費
。（見原審卷一二三頁）。倘庚○○等四人均於再續聘任期間申請辭職，且符合服務
十年退職之規定，依該聘書第十二、十三條約定，被上訴人似亦無不核發退職金或資
遣費之理。縱被上訴人之退職金核發辦法尚未研定，但依聘書第十六條約定，十年退
職金等項因屬行政院權責，在未核定前，既應按現行「科技人員管理作業程序」辦理
，苟「科技人員管理作業程序」無「退職金」規定，是否不能比照「資遣費」之規定
辦理？可否因被上訴人遲遲不研訂「退職金核發辦法」或該辦法未經核定，復不比照
相關之規定核發，即可免除被上訴人依約給付退職金義務，殊待澄清。原審遽以被上
訴人之「科技人員管理作業程序」無退職金之規定，而否定庚○○請求被上訴人給付
退職金之權利，是否無違誠信及公平原則，尤非無疑。上訴論旨，指摘原判決不當，
求予廢棄，非無理由。又上訴人主張之法律關係，前後所述似有不同（見一審卷一一
頁、五三頁背面、原審卷一０九頁、二二三頁）究竟其真意如何？案經發回，宜注意
推闡明晰。
據上論結，本件上訴為有理由，依民事訴訟法第四百七十七條第一項、第四百七十八
條第一項，判決如主文。
中      華      民      國    九十一    年      三      月    二十一    日
                              最高法院民事第七庭
                                  審判長法官  蘇  茂  秋
                                        法官  徐  璧  湖
                                        法官  朱  建  男
                                        法官  曾  煌  圳
                                        法官  沈  方  維
      右正本證明與原本無異
                                              書  記  官
中      華      民      國    九十一    年      四      月      八      日
